臺灣高等法院臺南分院刑事判決　 94年度重上更(二)字第468號
上　訴　人
即　被　告　戊○○
上　訴　人
即　被　告　丙○○
上　訴　人
即　被　告　乙○○
上列上訴人因妨害自由案件，不服臺灣嘉義地方法院88年度訴字
第41號中華民國88年8月30日第一審判決（起訴案號：臺灣嘉義
地方法院檢察署87年度偵字第7015號、87年度偵緝字第199號）
，提起上訴，判決後經最高法院第二次發回更審，本院判決
如左：
    主  文
原判決關於被告戊○○、丙○○、乙○○部分均撤銷。
戊○○、乙○○共同以非法方法，剝奪人之行動自由，戊○○處
有期徒刑肆月，乙○○處有期徒刑月，如易科罰金，均以佰
元折算壹日。
丙○○共同以非法方法，剝奪人之行動自由，累犯，處有期徒刑
月，如易科罰金，以佰元折算壹日。
    事  實
一、丁○○（民國四十六年二月九日生，已判決有罪確定，其妻
    王幸悅為嘉義縣縣議員）於八十七年四月初，居間介紹甲○○（按其應稱呼丁○○為堂姊夫）向陳阿寶等地主購買坐落
    嘉義縣六腳鄉○○段六南小段六０七號等七筆土地之耕土，
    總價以新台幣（下同）三百萬元成交，俾供甲○○挖土方販
    售營利，詎買賣契約書內其中一筆買賣標的坐落同段五七○
    號土地遭刪除，影響甲○○之獲利，甲○○乃要求丁○○協
    助向地主爭取並同時辦理其他有關土方開挖之行政手續，並
    承諾將來賺錢讓丁○○分紅，嗣甲○○經丁○○指示進行開
    挖土方，丁○○並多次請求甲○○應給予分紅，幾經協調後
    ，甲○○同意給與八十萬元充當仲介費，便簽發其妻王庚○○所有之支票二張（付款人為嘉義縣新港鄉農會，一張票載
    日期八十七年九月十九日，面額三十萬元，另一張票載日期
    八十七年九月二十九日，面額五十萬元）給丁○○收執，其
    中面額三十萬元之支票已兌現，面額五十萬元之支票則事後
    轉交由己○○向他人調現，後因開挖耕土之工程遭遇嘉義縣
    六腳鄉公所及警察人員阻止，未能繼續動工，甲○○便與丁○○聯絡表示因挖土工作已停工，五十萬元部分不能支付等
    語，丁○○表示知情，並請甲○○暫時休息，詎丁○○仍將
    上開五十萬元之支票故意轉交己○○向他人調現，屆期跳票
    後，丁○○即透過己○○（五十五年十月四日生，已判決確
    定）多次找甲○○出面處理未果。於八十七年十一月十四日
    下午三時許，甲○○在嘉義縣民雄鄉○○路大發重機修配場
    送修機械時，為己○○尋獲，己○○乃與戊○○二人，於同
    日下午四時許，偕同甲○○至丁○○位於嘉義縣新港鄉○○
    路二二九號住處（兼服務處），斯時在家之丁○○質問甲○○就五十萬元跳票之餘款如何處理，甲○○解釋因土方無法
    繼續開挖而未能兌現，丁○○為催討債務，竟與己○○、戊○○共同基於非法剝奪人行動自由之犯意聯絡，先由丁○○
    以加害生命之事，向甲○○恫稱：解釋沒用，伊現在就要錢
    ，晚上十一點之前要準備好，不然就送去給台中黑道處理，
    且今天晚上十一時許，不處理妥當，休想活著回去，如被送
    去台中讓台中兄弟處理的話，最輕也會斷手斷腳等語，使甲○○心生畏懼，致生危害於安全，並強行不讓甲○○離去，
    並要求甲○○打電話回去請其妻子王庚○○攜帶存摺前來，
    甲○○不得已便打電話請其妻王庚○○於當日下午四時三十
    分許，攜存摺到丁○○住處，因存摺內無錢，丁○○復要求
    甲○○簽寫挖土機之讓渡書，並要求王庚○○回去籌錢，王
    庚○○於同日晚上八時許攜印鑑再回到丁○○住處，其後丁○○則要求王庚○○聯絡親戚朋友借錢，隨後丁○○乃指派
    一不詳姓名之成年男子開車載王庚○○回家，王庚○○回家
    後，假藉要在房內找東西有隱私為由，要求該男子在臥房外
    之客廳等候，王庚○○便利用該空檔找出一張名片並在背面
    書寫「快打電話保安隊」藏在手上，於出門時趁該男子不注
    意之際，將該求救名片塞給當時正在客廳看電視尚未發覺異
    狀之兒子王駿偉，再與該男子回到丁○○住處，並被要求打
    電話聯絡借錢。其後丁○○復示意當時在場且有犯意聯絡之
    己○○、戊○○及丙○○（曾於八十六年間因違反麻醉藥品
    管理條例案件，經本院判處有期徒刑四月確定，於八十七年
    八月十一日易科罰金執行完畢）及乙○○等人，將甲○○拖
    到廚房內連續加以毆打，甲○○受毆打後，受有頭皮血腫、
    顏面瘀傷及腹部鈍挫傷等傷害（傷害部分業據撤回告訴，另
    經檢察官為不起訴處分），並因受暴身疲力盡而靠牆斜坐在
    廚房地上，由丙○○在場負責看管。嗣因王庚○○第一次拿
    存摺離家時有向其子王駿偉表示要至丁○○住處，於第二次
    返家將求救名片交給王駿偉時，王駿偉始得知悉案發地點而
    於八十七年十一月十四日晚上十一時許至嘉義縣警察局民雄
    分局南港派出所報案，經該所轉報嘉義縣警察局民雄分局刑
    事組，由組長王宏進於八十七年十一月十五日凌晨零時二十
    分許，率隊至上揭丁○○位於嘉義縣新港鄉○○路二二九號
    住處，救出甲○○。
二、案經甲○○、王庚○○訴由嘉義縣警察局民雄分局報請臺灣
    嘉義地方法院檢察署檢察官偵查起訴。
    理  由
甲、証據能力部分：
    按中華民國九十二年一月十四日修正通過之刑事訴訟法施行
    前，已依法定程序進行之訴訟程序，其效力不受影響，刑事
    訴訟法施行法第七條之三但書定有明文。查被害人甲○○、
    王庚○○於警詢及偵查中之指訴，均係刑事訴訟法施行前，
    以被害人之身分，依原有效之正當程序所為之指証，揆之上
    開規定，被害人甲○○、王庚○○於警、偵訊之指訴，均難
    認無証據能力。
乙、實體方面：
一、上訴人即被告丙○○經合法傳喚，無正當理由未於審判期日
    到庭，惟據其前於準備程序到庭與上訴人即被告戊○○、乙○○等人均矢口否認有何上開犯行，被告戊○○辯稱：其本
    來與己○○相約看電影，嗣巧遇甲○○，始與己○○及甲○○至丁○○服務處，一直到警察到現場時，其均在丁○○服
    務處，但未毆打或看管甲○○云云；被告丙○○辯稱：當日
    其友人陳廷彰因為廟會請客，其先至嘉義縣新港鄉給陳廷彰
    請客，請完客經過丁○○服務處，才順便進去丁○○服務處
    坐坐，後因其在新港鄉給陳廷彰請客時，僅喝酒沒有吃東西
    ，丁○○叫其去廚房吃東西，其才進去廚房吃東西時，警察
    就來，其未毆打或看管甲○○云云。被告乙○○則辯稱：其
    於當天自台中下來，在當日晚上九時許至丁○○服務處，該
    服務處尚有其他人委託丁○○解決債權債務糾紛，其並未毆
    打或看管甲○○，亦不清楚發生何事云云。
二、經查：
  (一)上揭被害人甲○○至同案被告丁○○服務處後，如何遭同案
    被告丁○○恐嚇，及如何打電話通知証人王庚○○前來，王
    蔡玲王如何返家，並將求救名片交與其子王駿偉後返回丁○○服務處，被害人甲○○如何遭被告戊○○、丙○○、乙○○及同案被告己○○等人毆打成傷，及在廚房遭被告丙○○
    看管，如何經民雄分局南港派出所警員救出等事實，業據被
    害人甲○○、王庚○○於警詢及檢察官偵訊時指述綦詳（甲○○所述見警局卷十二頁至第十四頁、偵卷第十八至二十一
    頁、第二十五頁背面，王庚○○所述見警局卷第十五頁至第
    十七頁、偵查卷第二十一頁背面至第二十三頁、第二十五頁
    背面），互核其等之指述悉相符合；且被害人甲○○、王庚○○於警、偵訊時亦一致指認被告戊○○、丙○○、乙○○
    確有共同毆打，及由被告丙○○在廚房看管被害人甲○○之
    事實（見警卷第十三頁正面）。並經證人王駿偉於原審到庭
    證稱：其母親王庚○○確實將載有「快打電話保安隊」之名
    片交給他求救等語（見原審卷第一七九頁），復有求救名片
    一紙（見偵查卷第三十五頁）、被害人甲○○之驗傷診斷書
    一份（見警局卷第二十四頁）及甲○○被救出後所拍攝之照
    片四幀附卷可稽（見警局卷第二十九頁、第三十頁），並有
    被害人甲○○當時所穿被被告毆打後沾有血跡之上衣一件扣
    案可佐；且證人即民雄分局刑事組組長王宏進於偵查中證稱
    ：八十七年十一月十五日凌晨零時許，刑事組組員與伊聯絡
    說有人被擄人勒贖，係由南港派出所所受理，經查證後說係
    報案人王駿偉之父母可能在丁○○家，伊就先帶二名偵查員
    趕赴現場，到場時客廳內有己○○、戊○○、乙○○、丁○○及王庚○○等人在場，伊即向丁○○詢問甲○○有無在該
    處，丁○○不答，問幾次後，王庚○○即說人在裏面，伊就
    跟丁○○講要進去看看，王庚○○起身帶伊等到廚房，門打
    開時，發現甲○○坐在地上斜靠在牆壁上，丙○○就面對面
    坐在甲○○前面的椅子上，伊先查證丙○○之身分後，且甲○○臉上有傷已經腫起來，伊要將甲○○扶起來時，甲○○
    已站不起來，伊等便將甲○○帶出來，問係何人出手打他，
    甲○○說在場的戊○○、己○○、丙○○及乙○○四人打他
    ，伊等支援警力到場後，便將戊○○等人帶回警局等語（見
    偵查卷第二十三頁反面、第二十四頁），復於本院前審亦為
    相同之證述（見本院上訴卷第九十頁正、背面）。另証人即
    民雄分局警員黃優信於原審審理時亦証述「我們到現場時，
    有丁○○、乙○○、戊○○、己○○與王庚○○在客廳，後
    來聽到甲○○在後面哀叫，我們又進去看，發現廚房有丙○○，甲○○在場，甲○○被打遍體都是傷」等語（見原審卷
    第一三五頁背面最後一行起至第一三六頁）。足認被害人甲○○與王庚○○此部分之指証並非無據。
  (二)雖被害人甲○○於原審審理時稱「（八十七年十一月十四日
    發生何事）誤會」、「（警訊中所述有何意見）我不知寫什
    麼」、「（衣服被撕破）沒有」等語（見原審卷第四十六頁
    正面）；於本院上訴審調查時，被害人甲○○寫給本院信函
    又稱：「由民雄回到新港的時候，是我自己開車去，．．．
    到理事長家之後因理事長在談事情，就先在客廳坐，我就先
    跟己○○談債務的問題如何處理，等有結論之後我就叫我太
    太拿電話簿來找我朋友的電話（跟他借支票），由於一時聯
    絡不到，時間拖長，引起糾紛己○○出手打我，被理事長架
    開，後來我太太到場時，看到我身上有傷，一時緊張害怕才
    會報警，但綜觀此事乃純屬誤會，理事長乃是我的長輩，在
    此事件當中擔任的角色是調解人，事因出自於己○○與我之
    間之五十萬元票據糾紛，在調解過程之中，時間拖長，因為
    我一時連絡不到我朋友，加上言語衝突，才會發生打架，實
    際上乃單純的債務糾紛，被告等並無控制我行動上自由，一
    切純屬誤會」云云（見本院上訴卷第六六頁），與上開指訴
    ，顯有不同。惟經被害人甲○○事後於本院上訴審時到庭指
    稱「（你在警訊、偵訊之供述是一樣，而你在原審及本院（
    上訴審）之信函寫的是單純債務糾紛，是否有誣告情事）信
    函是他們寫好草稿叫我（照）寫的，他（指同案被告丁○○
    ）是我堂姐夫，我不想告他，也不想追究事情，我答應替他
    們說好話，好好做事」「（你在警訊之供述是否實在？）是
    照實說的。」「當時的情形是否如警訊說的一樣？）是的。
    」等語（見本院上訴審卷第九一頁正面），足認被害人甲○○於原審所為之上開陳述，及寫給本院之上開信函，均係因
    事後已與同案被告丁○○和解，所為迴護被告等人之詞，自
    難以被害人甲○○於原審所為之上開陳述，即認被害人甲○○於警、偵訊之指訴係出於虛構，亦難以上開信函為被告戊○○等人有利之證據。
  (三)被告戊○○、丙○○、乙○○雖以前開情詞置辯。另証人即
    同案被告己○○於本院審理時亦到庭証述「剛開始乙○○不
    在場，後來乙○○從台中回來時已經很晚了，乙○○是局外
    人，並無毆打被害人，當日只有我和甲○○打架，只打一次
    ，並沒有將甲○○拖到廚房內，甲○○到廚房內可能是去吃
    飯，丙○○大約十一點多到服務處，因胃痛所以進去廚房吃
    飯，戊○○與本件亦無關等語（見本院更二審卷第一一０頁
    、第一一三頁至一一四頁）。然查：
  １被害人當日確遭被告戊○○、丙○○、乙○○等人共同毆打
    成傷，並由被告丙○○在廚房內看管之事實，已據被害人及
    証人王庚○○指証在卷，已如上述；再觀諸卷附之被害人甲○○驗傷診斷書及被害人被救出後所拍攝之四幀照片，被害
    人所穿著之上衣衣袖完全破裂，臉部、胸部及手臂多處瘀青
    嚴重浮腫，明顯係遭人圍毆及多次毆打所致，証人己○○証
    述「被害人係與其互毆」云云，已有不實。又被害人當日被
    毆受傷非輕，且証人黃優信於原審証述「我們到現場時，有
    丁○○、乙○○、戊○○、己○○與王庚○○在客廳，後來
    聽到甲○○在後面哀叫，我們又進去看，發現廚房有丙○○
    ，甲○○在場，甲○○被打遍體都是傷」等語，及證人王宏
    進之上開證述，可知被害人被救出當時，猶在廚房「哀叫」
    ，豈有可能自行至廚房吃飯；再証人王庚○○於第二次返家
    時有將求救名片交給王駿偉，又據証人王庚○○指証在卷；
    而被害人被救出時已係凌晨半夜，且因長時間遭留置施暴之
    故，無法站立，而其妻王庚○○亦同在現場，加以被害人與
    同案被告丁○○彼此間復有親戚關係，則衡諸常情，若被害
    人行動自由未受限制，衡情証人王庚○○豈有將求救名片交
    與其子報案之理，且同案被告丁○○或証人王庚○○於見被
    害人受傷嚴重，理應迅將被害人帶離現場送醫或在屋內提供
    適當場所予以照護，實無可能任令被害人倒靠在廚房地上並
    由人看管監視，而王庚○○則自己坐在客廳之沙發上之理，
    顯見被害人甲○○與証人王庚○○指証被害人甲○○有遭在
    場之被告戊○○、丙○○、乙○○共同毆打或遭同案被告丁○○等人恐嚇並限制行動自由而不敢離開等語，確屬實情，
    証人己○○上開証詞，顯係迴護被告戊○○、丙○○、乙○○之詞，並無可採。
  ２至於被告丙○○雖辯稱「當日其友人陳廷彰因為廟會請客，
    其先至嘉義縣新港鄉給陳廷彰請客，後於當日晚上大約七、
    八點到同案被告丁○○服務處，並無看管或毆打被害人」云
    云（見本院更二審卷第七七頁）；被告乙○○則辯稱「其於
    當天晚上九時許才至丁○○服務處，並無毆打甲○○」云云
    。而証人黃仁杰於原審亦証述「當日其與乙○○看電影到五
    點多，後來他約七點多即開車回嘉義」等語（見原審卷第八
    十五頁）；另証人陳廷彰則証稱「丙○○於當日晚上七、八
    時許給我請客，約十一時許離開」等語（見原審卷第一一０
    頁）。惟按共同正犯間，非僅就其自己實施之行為負其責任
    ，並在犯意聯絡之範圍內，對於他共同正犯實施之行為，亦
    應共同負責。又共同正犯之意思聯絡，原不以數人間直接發
    生者為限，即有間接之聯絡者，亦包括在內；而意思之聯絡
    並不限於事前有所謀議，即僅於行為當時有共同犯意之聯絡
    者，亦屬之，且其表示之方法，亦不以明示通謀為必要，即
    相互間有默示之合致，亦無不可。本件被告丙○○就其究係
    何時到達同案被告丁○○服務處之時間，前後供述有上開不
    符之處，已見其疑。縱令被告丙○○確有至証人陳廷彰處，
    並於當天晚上十一時許離開，隨即前往同案被告丁○○處；
    而被告乙○○則係當晚約九時許至同案被告丁○○處等事實
    ，惟本件被害人自當日下午四時許至同案被告丁○○服務處
    ，迄至翌日即同年月十五日凌晨零時二十分許，始經民雄分
    局刑事組警員救出，而此段時間長達八小時，被害人甲○○
    之行動自由均遭人限制，其間又遭人毆打、恐嚇，均如上述
    ；而被告戊○○自該日下午四時許與被害人到同案被告丁○○服務處起，迄至警員到場救出被害人止均在場，又為被告
    戊○○供明在卷，則若果真被告戊○○自始至終均未參與，
    另被告丙○○、乙○○於到達同案被告丁○○服務處後，亦
    未參與毆打及限制被害人之行動自由，衡情被害人及証人王
    庚○○豈有誣指被告戊○○、丙○○、乙○○涉案之理；再
    衡諸常理，被告丙○○當晚既係參加他人宴客，豈可能甫離
    去宴客場地，隨即至同案被告丁○○服務處廚房吃點心？又
    豈可能僅丙○○一人在他人廚房內食用點心之理？況到場查
    獲之警員黃優信於原審證述：聽甲○○在後面哀叫，我們進
    去看，發現廚房有丙○○及甲○○，甲○○被打得遍體鱗傷
    ，丙○○當時沒東西等語（見原審卷第一三六頁），又核與
    證人王宏進上開所證相符。從而，被害人甲○○、王庚○○
    指稱被告戊○○等人均有參與毆打甲○○，並由丙○○在廚
    房中看守甲○○等情，應堪採信，被告丙○○、乙○○雖到
    達同案被告丁○○服務處之時間較晚，惟其等既於妨害自由
    行為繼續中加入，依上揭說明，自屬共同正犯甚明，被告戊○○、丙○○、乙○○等人此部分所辯，均無足取。
  (四)証人蔡長宏、林清峰二人雖於原審到庭證稱：八十七年十一
    月十四日晚上均有到丁○○住處調解有關蔡長宏倒會事件，
    蔡長宏約於當晚六時三十分許至丁○○住處，林清峰則係於
    當晚八時三十分至九時許至丁○○住處等語，惟林清峰於原
    審證稱：約十點多離開等語（見原審卷第八十四頁正、背面
    ）；証人蔡長宏於原審亦稱：在服務處內有看到甲○○，約
    於當晚十時四十分許，因看到他們在吵架而離去等語（見原
    審卷第八十四頁、第八十五頁），故上開證人僅得證明當晚
    確有其他人出入丁○○服務處而已，縱然證人蔡長宏於原審
    証述：甲○○確係坐在沙發上休息云云（見原審卷第八十五
    頁正面），但被害人甲○○係因懾於同案被告丁○○等人之
    言語恫嚇，而被留置在同案被告丁○○服務處，並命其妻即
    証人王庚○○想辦法向他人調借資金，是其行動自由顯已遭
    受剝奪無疑，縱使王庚○○在籌措資金過程中，未立即向警
    局或其他單位求援，仍不影響被告等犯罪行為之成立。又被
    害人甲○○遭剝奪行動自由過程中並非持續遭受毆打，且上
    開證人於十時四十分以前即離去，甲○○、王庚○○二人則
    係遲至八十七年十一月十五日凌晨零時二十分許，始獲救援
    ，則尚難以上開證人之證詞，遽為有利被告戊○○等人之認
    定，併此敘明。
  (五)綜上所述，足證被害人甲○○確有遭同案被告丁○○恐嚇，
    被告戊○○、丙○○、乙○○與同案被告己○○均有共同毆
    打被害人成傷，並剝奪被害人甲○○之行動自由等事實，被
    告戊○○、丙○○、乙○○所辯均係事後圖卸刑責之詞，均
    不足採信，本件事証明確，被告戊○○、丙○○、乙○○等
    人犯行均堪以認定。至於被告丙○○請求詰問証人即同案被
    告丁○○，本院認本件事証已臻明確，無再予傳喚詰問之必
    要，併此敘明。
三、核被告戊○○、丙○○、乙○○等人所為，均係犯刑法第三
    百零二條第一項之以非法方法，剝奪他人行動自由罪，又按
    刑法第三百零二條之妨害自由罪，原包括私行拘禁及以其他
    非法方法剝奪人之行動自由而言，所謂非法方法，當然包括
    強暴、脅迫等情事在內，本件妨害自由過程中，造成被害人
    甲○○之傷害，應為強暴脅迫之當然結果，不另論罪；又被
    告戊○○與同案被告己○○將被害人甲○○帶至被告丁○○
    服務處後，同案被告丁○○於剝奪被害人甲○○行動自由行
    為持續中，向其恐嚇稱：解釋沒用，伊現在就要錢，晚上十
    一點之前要準備好，不然就送去給台中黑道處理，且今天晚
    上十一時許，不處理妥當，休想活著回去，如被送去台中讓
    台中兄弟處理的話，最輕也會斷手斷腳等語，此項恐嚇行為
    自屬包含於妨害行動自由之同一意念之中，縱其所為，合於
    刑法第三百零五條之恐嚇危害安全之情形，仍應視為剝奪行
    動自由之部分行為，而不另論罪（參照最高法七十四年臺上
    字第三四○四號判例），公訴人認被告戊○○、丙○○、乙○○等人另涉犯刑法第三百零五條恐嚇危害安全罪云云，容
    有誤會，惟此部分犯行，起訴意旨認與上開論罪科刑部分犯
    行，有牽連關係，屬裁判上一罪，爰不另為無罪之諭知。被
    告戊○○、丙○○、乙○○與同案被告丁○○、己○○對於
    剝奪被害人甲○○行動自由之犯行，彼此間有犯意聯絡及行
    為分擔，均為共同正犯。末查被告丙○○曾於八十六年間因
    違反麻醉藥品管理條例案件，經原審法院判處有期徒刑四月
    確定，於八十七年八月十一日易科罰金執行完畢，有本院被
    告全國前案紀錄表在卷可查，其於刑之執行完畢後五年以內
    ，再犯有期徒刑以上之本罪，為累犯，應依刑法第四十七條
    規定加重其刑。
四、原審以被告戊○○、丙○○、乙○○三人罪證明確，因予論
    罪科刑，固非無見。但查：(一)被告戊○○與同案被告己○○
    一起隨同被害人甲○○於八十七年十一月十四日下午下午四
    時許，至被告丁○○位於嘉義縣新港鄉○○路二二九號住處
    （兼服務處），尚無証據足資佐証被告戊○○有強押被害人
    之犯行（詳後述），原審認為「於八十七年十一月十四日下
    午三時許，甲○○在嘉義縣民雄鄉○○路大發重機修配場送
    修機械時，為己○○尋獲，己○○乃與有犯意聯絡之戊○○
    二人，於同日下午四時許，強押甲○○至丁○○位於嘉義縣
    新港鄉○○路二二九號住處（兼服務處）云云，與事實不符
    ，即有未洽。(二)被告戊○○、丙○○、乙○○並未對王庚○○以非法方法，剝奪行動自由及恐嚇危害安全（詳後述），
    原判決認其等就此部分均係犯刑法第三百零二條第一項以非
    法方法，剝奪他人行動自由罪，其等所犯恐嚇危害安全部分
    應視為剝奪行動自由之部分行為，而不另論罪，並認與剝奪
    被害人甲○○行動自由之行為，時間緊接，手段及構成要件
    亦相同，顯係基於概括之犯意為之，為連續犯，應依刑法第
    五十六條規定論以一罪，並加重其刑，亦有未當。(三)刑法第
    四十一條業於九十年一月四日修正，同年月十日經總統公布
    施行，依修正後刑法第四十一條第一項規定：「犯最重本刑
    為五年以下有期徒刑之罪，而受六月以下有期徒刑或拘役之
    宣告，因身體、教育、職業或家庭之關係或因其他正當事由
    ，執行顯有困難者，得以一元以上三元以下折算一日，易科
    罰金。但確因不執行所宣告之刑，難收矯正之效或難以維持
    法秩序者，不在此限。」，被告戊○○、丙○○、乙○○與
    同案被告丁○○、己○○所犯剝奪他人行動自由罪，其最重
    本刑為五年以下有期徒刑之罪，原判決判處被告戊○○有期
    徒刑四月，乙○○有期徒刑三月，丙○○有期徒刑三月，均
    屬受六月以下有期徒刑之宣告，原判決未及適用該條項規定
    諭知易科罰金之折算標準，亦有未洽。被告戊○○、丙○○
    、乙○○上訴否認有剝奪人行動自由等犯行，就被害人甲○○部分固無足取，惟原判決就被告戊○○、丙○○、乙○○
    部分既有可議，自應由本院將原判決該部分撤銷改判。爰審
    酌被告戊○○、丙○○、乙○○僅因同案被告丁○○與被害
    人甲○○之債權債務關係，即不思以正途謀求解決，竟以非
    法方法剝奪他人自由之方式逼迫清償，及彼等犯罪之動機、
    目的、手段、其等品性、智識程度、犯罪所生之危害及犯罪
    後否認之態度等一切情狀，量處如主文所示之刑。又刑法第
    四十一條業於九十年一月四日修正，同年月十日經總統公布
    施行，依修正後刑法四十一條第一項規定：「犯最重本刑為
    五年以下有期徒刑之罪，而受六月以下有期徒刑或拘役之宣
    告，因身體、教育、職業或家庭之關係或因其他正當事由，
    執行顯有困難者，得以一元以上三元以下折算一日，易科罰
    金。但確因不執行所宣告之刑，難收矯正之效或難以維持法
    秩序者，不在此限。」，比較新舊法，以新法即裁判時之修
    正後刑法第四十一條第一項較有利於被告戊○○、丙○○、
    乙○○，且被告戊○○、丙○○、乙○○所犯剝奪他人行動
    自由罪，其最重本刑為五年以下有期徒刑之罪，其等復受六
    月以下有期徒刑之宣告，爰依該條項規定諭知易科罰金之折
    算標準。
丙、不另為無罪判決之諭知部分：
一、公訴意旨另略以：同案被告丁○○將上開五十萬元之支票轉
    交同案被告己○○向他人調現，屆期跳票後，同案被告丁○○即透過同案被告己○○多次找告訴人甲○○出面處理未果
    ，而於八十七年十一月十四日下午三時許，被害人甲○○在
    嘉義縣民雄鄉○○路附近，遭被告戊○○與同案被告己○○
    尋獲，行動自由隨即受控制，並於同日下午四時許，被強押
    至同案被告丁○○位於嘉義縣新港鄉○○路二二九號住處，
    同案被告丁○○要求告訴人王庚○○回去籌錢，告訴人王庚○○於同日晚上八時許攜印鑑回到現場，便發現被害人甲○○臉上已有遭毆傷之痕跡，其後同案被告丁○○則要求告訴
    人王庚○○聯絡親戚朋友借錢，並對告訴人王庚○○恐嚇稱
    ：如不趕快籌錢，要將妳先生送到臺中，就會剩下骨頭回來
    等語，致告訴人王庚○○心生畏懼，唯恐告訴人甲○○遭遇
    不測，告訴人王庚○○則藉口要回去拿電話簿聯絡，同案被
    告丁○○為防告訴人王庚○○報警，便制止告訴人王庚○○
    離開並限制告訴人王庚○○之行動自由，隨後同案被告丁○○乃指派一不詳姓名之成年男子開車載告訴人王庚○○回家
    ，告訴人王庚○○回家後，假藉要在房內找東西有隱私為由
    ，要求該男子在臥房外之客廳等候，告訴人王庚○○便利用
    該空檔找出一張名片並在背面書寫「快打電話保安隊」握在
    手上，於出門時趁該男子不注意之際，將該求救名片塞給當
    時正在客廳看電視之兒子王駿偉，後於晚上約十時許與該男
    子回到丁○○住處，告訴人王庚○○之行動自由則一直持續
    遭受控制，並被要求打電話聯絡借錢，當時在場且同有犯意
    聯絡之被告戊○○、丙○○、乙○○與同案被告己○○等人
    ，復經由同案被告丁○○之示意，將被害人甲○○拖到廚房
    內連續加以毆打，被害人甲○○受毆打後，受有頭皮血腫、
    顏面瘀傷及腹部鈍挫傷等傷害，並因受暴身疲力盡而靠牆斜
    坐在廚房地上，由被告丙○○在場負責看管，告訴人王庚○○則被同案被告丁○○、己○○哲等人控制在客廳中，直到
    八十七年十一月十五日凌晨零時二十分許，嘉義縣警察局民
    雄分局刑事組獲報案，乃由組長王宏進率隊至上揭被告林茂
    住處，救出王庚○○與甲○○二人，因認被告戊○○、丙○○、乙○○就強押被害人甲○○至同案被告丁○○服務處部
    分，及看管剝奪王庚○○行動自由部分，均涉犯刑法第三百
    零二條第一項之剝奪他人行動自由及第三百零五條之恐嚇危
    害安全罪嫌云云。
二、被告戊○○、丙○○、乙○○三人均堅詞否認有剝奪告訴人
    王庚○○之行動自由，被告戊○○並否認於八十七年十一月
    十四日下午四時許，有強押被害人甲○○至同案被告丁○○
    位於嘉義縣新港鄉○○路二二九號住處。
三、經查：
  (一)告訴人甲○○於警詢時及偵查中雖均指稱被告戊○○等人於
    八十七年十一月十四日下午四時許，從嘉義縣民雄鄉○○路
    大發重機修配場，強押其至同案被告丁○○位於嘉義縣新港
    鄉○○路二二九號住處等情（見警卷第十一頁背面、偵查卷
    第二○頁背面），惟於本院前審調查時則稱：「（八十七年
    十一月十四日下午三時左右，你在嘉義縣民雄鄉○○路附近
    ，被楊浩文、戊○○等人找到後行動自由是不是受到控制？
    ）時間過這麼久，那時純粹是一場誤會，我的行動還沒有達
    到受控制的程度。」「（同日下午四時左右，你是不是被楊
    浩文、戊○○等人強押到丁○○位於嘉義縣新港鄉○○路二
    二九號住處？）不致於說是強押我，我是不情願跟他們去，
    但沒有強押。」「（你在警訊為何說你被六、七名人強押至
    新天王星（深綠色）車內，另有一輛車子在後面，直押至丁○○客廳內及丁○○叫小弟強押你到丁○○的家，在偵查中
    為何說楊浩文用槍柄敲你的頭，並有好幾個人打你並把你押
    到丁○○的家？（提示警卷第十二頁背面十三頁背面、偵查
    卷第二十背面並告以要旨））警訊時我人受傷，刑事組帶我
    去醫院驗傷回來作筆錄，我人不舒服，他問我當時的情形，
    他寫完叫我看一遍，我大致看了內容與我的想法差不多，我
    就簽名。警訊時有沒有說強押我時間已久我沒印象，偵查中
    我沒有說強押我，我有說他們有敲我的頭，我不感（敢）確
    定是槍。」「（王庚○○在原審法官問十一月十四日下午三
    、四時許甲○○被押走，他為何點頭及於本院本審為何說你
    有向他說被楊浩文等人用車帶到丁○○的住處？（提示原審
    卷第八五頁背面、本院本審卷九十一年九月二日訊問筆錄並
    告以要旨）我不曉得。」等語（見本院更一審卷第一六八頁
    至第一六九頁），則被害人甲○○對於在八十七年十一月十
    四日下午四時許，是否遭被告戊○○等人從嘉義縣民雄鄉○○路大發重機修配場，強押至同案被告丁○○位於嘉義縣新
    港鄉○○路二二九號住處，已先後指訴不一。
  (二)另証人王庚○○於警詢時雖指証「被害人甲○○係經人強押
    至同案被告丁○○服務處」（見警卷第十五頁正面起），但
    於本院前審經詢及「甲○○在嘉義縣民雄鄉○○路附近，被
    己○○、戊○○等人找到後行動自由是不是受控制」一節，
    証人王庚○○則稱「我人不在現場，不知道」、「有沒有強
    押我不知道，我去時他已經在那邊」等語（見本院更一審卷
    第一四六頁至第一四七頁），則証人王庚○○於警詢時所為
    之上開指証，顯非其親身見聞之事，自難佐証被害人甲○○
    上開所指遭人強押之情。
  (三)再查，證人即黃遠志於本院前審調查時證稱：「（你是嘉義
    縣民雄鄉○○路大發重機械修配廠的負責人？）對。」「（
    嘉義縣警察局民雄分局的函所記載的名稱為什麼是鍵發重機
    械修配工廠？）後來才改名健發重機械修配廠，現在還是用
    大發重機械修配行。」「（甲○○於八十七年十一月十四日
    下午三時左右有沒有將機械送你們工廠去修理？）有，小松
    牌ＰＣ二○○．五型挖土機。」「（同日下午四點左右，楊
    浩文、戊○○有沒有將甲○○從你們修配廠押到嘉義縣新港
    鄉○○路二二九號丁○○的住處？）甲○○在（載）怪手給
    我修理，當時有很多客人要來向我買、或修理怪手，我有看
    到（當場指認）楊浩文來找甲○○，他們在說話，那時我師
    傅說有關修理的事，我去跟我的師傅說話，我回來我的辦公
    室就沒有看到楊浩文、甲○○。」「（楊浩文有沒有跟戊○○去？）當時我沒有看到。」「（當時你有沒有看到楊浩文
    、戊○○將甲○○押走？）沒有。」「（八十七年十一月十
    四日下午四點左右，甲○○有沒有向你求救？）甲○○有怪
    手給我修理，沒有向我求救。」「（你有沒有看到楊浩文打
    或推甲○○？）沒有。」「（楊浩文去找甲○○時你有沒有
    聽到講話很大聲或楊浩文出言恐嚇甲○○？）沒有。」等語
    （見本院更一審卷第八六頁起至第八七頁）。而證人即上開
    大發重機械修配廠員工吳炳於本院前審調查時亦證稱：「（
    你何時到大發重機械修配廠工作？）今年國曆一月去，作二
    、三個月就沒做了。」「（八十七年十一月十四日下午四時
    左右，楊浩文、戊○○將甲○○從修配廠押走你知道不知道
    ？）不知道。」等語（見本院更一審卷第八七頁）。證人即
    上開大發重機械修配廠員工蘇瑞林於本院前審調查時證稱：
    「（你何時到大發重機械修配廠工作？）七十四、五年就去
    工作。」「（八十七年十一月十四日下午四時左右，楊浩文
    、戊○○有沒有到修配廠將甲○○押走？）工廠有很多人去
    ，我在那邊那麼久我沒有看過有人押人。」「（當天下午甲○○有送挖土機去你們工廠修理？）我們有修理他的怪手，
    那天有沒有送去修理我不記得了。」等語（見本院更一審卷
    第八八頁）。另證人即告訴人甲○○僱用之怪手司機周金松
    於本院前審調查時亦證稱：「（甲○○前往嘉義縣新港鄉○○路二二九號丁○○的住處談債務解決方法你是不是和他一
    起前往？）是。」「（當時甲○○是被楊浩文、戊○○強押
    去的，還是甲○○自願前往？）他坐何人的車我當時沒有注
    意看，我是坐楊浩文另外開的車去。」「（戊○○是不是自
    己也開一輛車？）我沒有注意，我和甲○○在一起，有看到
    有人來，沒有注意要做什麼，有聽到甲○○有開票給他姊夫
    丁○○，甲○○票沒有兌現，楊浩文有問甲○○那些跳票要
    如何處理，當時我看到二輛車子。」「（甲○○是自己上戊○○的車子坐，還是有人押他上車？）我有看到他自己走的
    。」「（你和甲○○何人先到丁○○的住處？）我去時看到
    甲○○在丁○○的客廳坐。」「（你在原審為何說「我跟著
    去看看，再傳後到場」？（提示並告以要旨））我說要跟著
    去看看，楊浩文載我去。」「（甲○○到丁○○的服務處是
    自己開車還是坐別人的車子去？）坐別人的車去。」「（楊
    浩文要甲○○到丁○○的服務處有沒有出言恐嚇？）我沒有
    聽到。」等語（見本院更一審卷第一二五頁起至第一二七頁
    ）。則從上開證人之證言並無法證明被害人甲○○於八十七
    年十一月十四日下午四時許，遭被告戊○○等人從上開大發
    重機修配場，強押至同案被告丁○○上開住處。此外，復查
    無其他積極證據足以證明被告戊○○等人有從上開大發重機
    修配場，強押告訴人至被告丁○○住處，而被害人甲○○所
    指訴該部分是否與事實相符，即非無疑，尚難僅憑被害人甲○○此部分有瑕疵之指訴，即遽認被告戊○○等人有該部分
    之犯行。
  (四)告訴人王庚○○雖於警訊時指稱：其在丁○○家中，同案被
    告丁○○向其說：「於今日時前如未籌新台幣１８０萬元
    ，要讓我們二人沒有看到明日之太陽（意思要殺害我們）。
    」等語（見警卷第十六頁背面）；於偵查中亦指稱：「我在
    丁○○家時丁○○說不趕快籌錢要送我先生到臺中，會剩下
    骨灰回來。」等語（見偵查卷第二二頁背面）。然就同案被
    告丁○○如何恐嚇之內容則前後不同；嗣於本院前審調查時
    ，告訴人王庚○○又改稱：「（當時丁○○有沒有連續對你
    恐嚇說如不趕快籌款，要將妳先生送到台中，就會剩下骨頭
    回來等語？）他是有說，但沒有說的那麼嚴重。」「（丁○○怎麼說？）他叫我籌錢，如果沒有錢就到送到台中老闆那
    裡去處理。」「（丁○○所講的台中老闆是指誰？）我們去
    挖土地耕土的老闆。」「（老闆何名？）陳阿寶。」「（丁○○所講的送到台中老闆那裡去處理是何意？）不知道。」
    「（是不是要加害甲○○的生命、身體、自由、名譽、財產
    ？）我不知道，應該沒那嚴重。」「（你會不會害怕？）害
    怕應該會，我不知道什麼事情，只知甲○○過去他們那邊。
    」「（你說你會害怕，你是不清楚狀況或是被告恐嚇你，你
    才害怕？）我不清楚狀況才害怕，不是被告恐嚇我才害怕。
    」等語（見本院更一審卷第一四九頁起至第一五０頁、第一
    五六頁）。則告訴人王庚○○於本院前審調查時所指稱同案
    被告丁○○說他叫我籌錢，如果沒有錢就送到台中老闆那裡
    去處理，丁○○所講的台中老闆是其等去挖土地耕土的老闆
    陳阿寶等語，並非係以加害生命、身體、自由、名譽、財產
    之事，恐嚇告訴人王庚○○，而告訴人王庚○○係因不清楚
    狀況才害怕，亦非因遭同案被告丁○○恐嚇而致心生畏懼，
    自難以告訴人王庚○○上開前後有瑕疪之指訴，即遽認被告
    戊○○、丙○○、乙○○與同案被告丁○○、己○○等人有
    何此部分之犯行。此外，亦查無其他積極證據足以佐証告訴
    人王庚○○此部分指訴之真實性。
  (五)末查，告訴人王庚○○於警詢時雖指稱：「我在丁○○家中
    ，乙○○等人即將我圍住，不讓我隨便走動．．．我當時被
    控制在丁○○家中．．．。」「．．．警方到達（被告丁○○家）時我被控制在客廳，由丁○○、乙○○、戊○○、己○○等人控制，．．．」等語（見警卷第十六背面、第十七
    頁正面）；於偵查中指稱：「我拿印鑑過去約八點多．．．
    丁○○問我怎麼處理，我說沒錢，叫我聯絡親戚借錢，我說
    要回去拿電話簿，結果我佔起來，他們就拖我不讓我回去，
    不讓我自己騎機車回去，．．．然後我回到家，那個人一直
    跟在我後面並叫我快一點，．．．我就跟那個人回丁○○家
    當時約晚上９點多快１０點，．．．並控制我行動，．．．」
    等語（見偵查卷第二二頁至第二三頁）。告訴人王庚○○於
    警、偵訊時雖均指稱其行動自由遭受控制，惟於本院前審則
    指稱：「（後來你是不是怕甲○○遭遇不測，藉口要回去拿
    電話簿聯絡？）是。」「（你要回去時丁○○為防止你去報
    警，是不是阻止你回去並限制你的行動自由？）沒有，他說
    女人不能處理事情叫我回去照顧小孩。」「（你回去時丁○○是不是指派一不詳姓名的男子開車載你回去？）是。」「
    （你回家以後是不是假藉要在房內找東西有隱私為由，要求
    該男子在臥房外之客廳等候，你便利用該空檔找出壹張名片
    並在背面書寫「快打電話保安隊」握在手裡，於出門時趁該
    男子不注意時，就將該求救名片塞給正在客廳看電視的兒子
    王駿偉？）有。」「（你出門要到哪裡？）跟載我回來的男
    子又回到丁○○的住處。」「（你是不是同日晚上十時左右
    與該男子回到丁○○的住處？）是。」「（載你回去的男子
    是不是一直都在控制你的行動自由？）沒有。」「（如果沒
    有的話為何要在房裡寫那張名片？）我去時看到甲○○受傷
    ，我想交給警方去處理，所以才叫我的兒子去報案。」「（
    你和該男子回到丁○○的住處以後，丁○○是不是要求你打
    電話聯絡借錢？是。我還沒有打，嘉義縣警察局民雄分局的
    警員就到了。」「（你在客廳時是不是被丁○○、楊浩文、
    戊○○、乙○○控制著？）大家都坐在那邊。」「（你去時
    我家時我是不是讓你自由出入？）我來來去去進進出出好幾
    趟。」「（你來來去去好幾趟有沒有跟著你去？）只有晚上
    那一次有一不詳姓名人載我回去。」「（你第一次到丁○○
    事務所到離開時有沒有向在場五個被告說我要離開遭到在場
    的人拒絕？）沒有。」「（在場的五個被告有沒有主動表示
    不讓你離開？）沒有。」等語（見本院更一審卷第一五一頁
    起至第一五六頁）。則告訴人王庚○○於同案被告丁○○處
    來來去去進進出出好幾趟，並未遭到阻止，亦未有人跟隨控
    制其行動，且載其回家又載回同案被告丁○○住處之不詳姓
    名男子，亦沒有控制其行動自由，否則豈會讓告訴人王庚○○假藉要在房內找東西有隱私為由，要求該男子在臥房外之
    客廳等候，而不怕告訴人王庚○○打電話報警，足見告訴人
    王庚○○之行動自由並未遭受剝奪，尚難徒憑告訴人王庚○○於警訊時及偵查中有瑕疵之指訴，遽認被告戊○○、丙○○、乙○○等人有該部分剝奪行動自由之犯行。
  (六)綜上所述，本件除被害人甲○○及告訴人王庚○○有瑕疵之
    指訴外，尚無其他証據足資佐証被害人甲○○及告訴人王庚○○指訴之真實性；此外，又查無其他積極証據足資証明被
    告戊○○、丙○○、乙○○有此部分之犯行，應認不能証明
    被告戊○○、丙○○、乙○○等人此部分之犯行。惟公訴人
    認被告戊○○、丙○○、乙○○等人此部分之犯行，與前開
    有罪部分或為一罪之關係，或為連續犯之裁判上一罪關係，
    爰均不另為無罪判決之諭知。
丁、被告丙○○經合法傳喚，無正當之理由未於審判期日到庭，
    爰不待其陳述，逕行判決。
據上論結，應依刑事訴訟法第369第1項前段、第364條、第299條
第1項前段、第371條，刑法第2條第1項前段、第28條、第302條
第1項、第47條、修正後刑法第41條第1項前段、罰金罰鍰提高標
準條例第1條前段、第2條，判決如主文。
本案經檢察官張太龍到庭執行職務。
中　　華　　民　　國　　94　　年　　11　　月　　30　　日
                  刑事第四庭    審判長法　官  吳志誠
                                      法　官  蔡美美
                                      法　官  陳珍如
以上正本證明與原本無異。
如不服本判決，應於收受本判決後十日內向本院提出上訴書狀。
其未敘述上訴理由者並得於提起上訴後十日內向本院補提理由書
狀（均須按他造當事人之人數附繕本）「切勿逕送上級法院」。
　　　　　　　　　　　　　　　　　　　書記官  岑　玢
中　　華　　民　　國　　94　　年　　11　　月　　30　　日
附錄：本判決論罪科刑法條
中華民國刑法第302條
(剝奪他人行動自由罪)
私行拘禁或以其他非法方法，剝奪人之行動自由者，處5年以下
有期徒刑、拘役或300元以下罰金。
因而致人於死者，處無期徒刑或7年以上有期徒刑，致重傷者，
處3年以上10年以下有期徒刑。
第 1 項之未遂犯罰之。
